臺灣高等法院刑事裁定
109年度聲再字第123號
再審聲請人
即受判決人  林昌達




上列再審聲請人因違反貪污治罪條例等案件，對於本院97年度上
訴字第1560號，中華民國103年8月12日第二審確定判決（第一審
判決案號：臺灣桃園地方法院93年度訴字第1084號，起訴案號：
起訴案號：臺灣桃園地方檢察署92年度偵字第3196、3635、9506
、11812、16045號、92年度偵緝字第522號，追加起訴案號：臺
灣桃園地方檢察署94年度偵緝字第828號），聲請再審，本院裁
定如下：
    主  文
再審之聲請駁回。
    理  由
一、再審意旨略稱：
　㈠聲請人民國109年3月27日刑事再審聲請狀、109年4月30日所
    提刑事聲請再審補正證據理由狀部分：
　　再審聲請人即受判決人林昌達（下稱聲請人）前因貪污罪嫌
    ，經鈞院以97年度上訴字第1560號判決處有期徒刑9年，褫
    奪公權9年確定在案。惟鈞院上述判決，其理由欄內，事實
    認定諸多違誤，且判決所憑之證物IC板已證明遺失，歷經政
    風室詳閱調查後，業已處分在案，遺失物為臺灣桃園地方檢
    察署檢察官許炳文分別在「健行遊藝場」、「復華遊藝場」
    、「水世界遊藝場」、「快樂城遊藝場」及「春天遊藝場」
    ，以上開機台賭博財物時，為司法警察人當場查獲，並扣得
    上開賭具（含IC版）等物云云，詳如判決書內應扣押清單，
    為此依刑事訴訟法第420條第1項第6款及421條規定，聲請再
    審，並請依法調查上開證據。
　㈡聲請人109年5月19日所提刑事聲請再審答辯理由狀部分：
　1.聲請人經法務部調查局北部地區機動工作組訊問筆錄之製作
    後，移送臺灣桃園地方檢察署復訊，當場以新台幣（下同）
    10萬元命具保候傳後，至起訴期間未開任何偵查庭，致使聲
    請人在偵查程序中無法保護權益，檢察官應將犯罪情形加以
    偵查或調查及蒐集證據，使聲請人利益之證據，能即行提出
    ，單憑通訊監察譯文及法務部調查局北部地區機動工作組訊
    問筆錄等起訴，係屬違法失職。
　2.起訴書及判決書內各載明綽號「華華」、「毛毛」之不知名
    馬伕，卻相關證人未傳喚到案調查說明。聲請人於89年3月
    間至91年1月間係桃園縣政府警察局中壢分局警備隊警員，9
    1年1月間調任桃園縣政府警察局興國派出所勤區警員，勤區
    範圍為中壢市新屋交流道附近民族路至五族二街，對前開警
    勤區內無臺灣桃園地方檢察署檢察官許炳文在起訴書內載明
    賀泰儒經營之相關電子遊藝場，聲請人與賀泰儒並無任何對
    價關係。
　3.事實欄二①部分，參諸編號第7、8、9、10及11號通話內容
    ，編號第7號通話內容為聲請人於90年11月7日2時3分許與賀
    家文通話後，同日3時49分許編號第9號通話內容，同日3時5
    4分許編號第10號通話內容，同日4時許編號第11號通話內容
    與呂仁宗有通話等情，該第11號通訊監察譯文內容與錄音內
    容有誤，惟依該監聽通話內容，聲請人與賀家文之通話係詢
    問賀家文何時到達，另賀家文是否前往赴約仍待釐清，另與
    呂仁宗之通話則係與呂仁宗確認地點（即凱悅包廂903），
    惟上開監聽通話內容，均未談及費用如何支付，若無積極證
    據，自難僅憑該監聽通話內容即認聲請人係接受賀家文出資
    招待。
　4.事實欄二⑦部分，參諸編號第161及162號通話內容，編號第
    161號通話內容為聲請人於91年3月21日21時13分許與賀家文
    通話，惟於一審法院審理時以證人身分陳稱：程冀沄有沒有
    去，伊不知道，而聲請人與賀家文講要去哪裡，伊也不知道
    等語，惟上開監聽通話內容，並無證據證明聲請人與賀家文
    相約之KTV為桃園市中壢區YES KTV，一審判此部分認定，已
    屬無據。惟上開監聽通話內容，聲請人僅係通話之初向賀家
    文稱程冀沄欲與其講電話，其後即將電話轉由程冀沄接聽，
    然依該通話內容，均未談及費用如何支付，另聲請人是否前
    往赴約仍待釐清，若無積極證據，自難僅憑該監聽通話內容
    即認聲請人係接受賀家文出資招待。
　5.事實欄二③部分，參諸編號第163、164、165及166號通話內
    容，該譯文表並未記載制作時間，編號第163號通話內容為
    聲請人於91年3月28日係向賀家文表示其在「302」，然其2
    人之通話內容，均未談及費用如何支付及地點，若無積極證
    據，自難僅憑該監聽通話內容即認聲請人係接受賀家文出資
    招待，另賀家文是否前往赴約仍待釐清，其後編號第164、1
    65及166號為賀家文自稱人在奪標302，其通話內容，另與自
    稱「華華」者通話，並要其帶4個妹妹過來「302」，惟該等
    小姐是否係賀家文為聲請人坐陪而召來？且該等小姐之費用
    如何支付？聲請人是否在奪標302或其他家302？其僅憑監聽
    譯文段落之認定，均無從由上開監聽通話內容得知，亦難逕
    認係賀家文出資招待。
　6.事實欄二④部分，參諸編號第289、290、291、292、293及2
    94號通話內容，編號第289號通話內容為聲請人於91年8月23
    日21時53分許，同日22時6分許編號第291號通話內容與賀家
    文有通話之情，惟依該監聽通話內容，聲請人僅係告知賀家
    文其與程冀沄在叔叔處烤肉，並約定其後至錢櫃KTV，其中
    賀家文並於同日22時16分許編號第292號通話內容與自稱綽
    號「毛毛」者通話，要其找4位至中壢錢櫃KTV，聲請人於警
    詢中即辯稱：那天伊酒醉沒有前往云云；復於一審審理時以
    證人身分陳稱：當天伊與程冀沄本來是在伊叔叔家中烤肉，
    賀家文本來約伊與程冀沄去錢櫃KTV，但伊喝酒醉了，所以
    沒有去云云，雖聲請人上開所辯與上開監聽通話內容顯有未
    符，而難逕採，但聲請人亦有過電話中僅為禮貌性敷衍答應
    赴約，並無實際參與赴宴之行為，惟縱使聲請人亦有前往該
    KTV，惟費用如何支出？無從由上開監聽通話內容得知，亦
    難逕認係賀家文出資招待。
　7.依上開監聽通話內容，本即無從認定聲請人有接受賀家文出
    資招待之情及並無要求聲請人對於職務上行為或違背職務之
    行為踐履特定行為，且再依上開監聽通話對象及內容，與聲
    請人通話者係賀家文，足見聲請人自始自終均認為賀家文為
    合法之當鋪業者，並從電話中詢問確認無誤，非如判決書所
    載明明知其為賭博性電玩業者，依卷內聲請人與賀家文雙方
    通訊監察譯文所示綜合觀察，判斷結果，亦無其他人事等證
    明聲請人知悉賀家文等人為賭博性電玩業者，此係為本案判
    決重點及雙方並無任何對價關係，原審判決認定聲請人係接
    受陳國賢、賀泰儒及賀家文招待，觸犯違背職務收受不正利
    益犯行顯屬無據。
　㈢聲請人109年6月15日所提刑事聲請再審答辯理由狀部分：
　1.原判決認聲請人於調查局、偵查中本於被告身分所為陳述，
    係於92年9月1日前作成，且於原審復以證人身分到庭作證，
    其陳述有證據能力。惟查，本案係於93年7月6日繫屬一審之
    臺灣桃園地方法院，此時該院93年度訴字第1084號卷所載收
    案日期，並非刑事訴訟法施行法第7條之3前段所規定，於92
    年9月1日新法施行前已繫屬於法院之案件，自不適用但書規
    定。迺原判決竟誤以為凡共同被告之調詢或偵查中陳述，於
    92年9月1日前作成，即有該條但書之適用，遂認上開共同被
    告之陳述均有證據能力，其解釋適用已與刑事訴訟法施行法
    第7條之3所定要件未合。且本件於93年7月6日繫屬一審法院
    ，係「93年7月23日前已繫屬於各級法院之刑事案件」，關
    於共同被告陳述之證據能力，自應依大法官釋字第582號、
    第592號解釋意旨而為判斷。然本件共同被告調詢之陳述，
    一審法院認為並無證據能力，且聲請人及辯護人於審理時，
    均對共同被告審判外陳述之證據能力提出異議，則依前揭大
    法官解釋之意旨，該陳述即不得為聲請人論罪之基礎。故關
    於共同被告審判外陳述有無證據能力乙節，原判決不僅誤用
    施行法第7條之3但書規定，亦牴觸上開大法官解釋意旨，顯
    有判決不適用法則及適用法則不當之違誤。
　2.原審雖以聲請人之調詢及其他共同被告之調詢或偵查中陳述
    為認定聲請人犯罪事實之主要證據。然遍查原審全部審判筆
    錄，並無審判長提示共同被告之調詢或偵查中未具結之陳述
    ，及告以要旨供聲請人及辯護人辯論之記載，而係記載「對
    於證人及共同被告某某某之證述，有何意見？（提示並告以
    要旨）」。按其筆錄記載之文義，審判長於審判期日均僅向
    聲請人及辯護人提示「共同被告以證人身分具結之證述」，
    並未提示共同被告之調詢或偵查中未具結之陳述，亦未告以
    其內容之要旨，是以，原審即未調查共同被告審判外之陳述
    。次查，原審針對共同被告賀家文於審理時之證述，亦未踐
    行證據調查之法定程序。蓋以上開三次期日之審判筆錄係記
    載：「審判長問：對證人即共同被告某某某證述之證據能力
    ，有何意見？（提示並告以要旨）」，然審判長於歷次審理
    時，僅朗讀上開審判筆錄所記載之文字後，詢問聲請及辯護
    人對於各該證述「證據能力」之意見，並未針對各該證述之
    內容為告知或提示，顯未就「證據內容」之真實性或「證明
    力」之強弱程度，確實踐行提示或告以要旨之調查程序，始
    聲請人及辯護人為實質之辯解、辯論，此亦有原審歷次審理
    期日之錄音內容足資為憑。綜合前述，審判長於原審之審理
    期日訊問聲請人時，並未確實提示共同被告之調詢或偵查筆
    錄予聲請人及辯護人，亦未提供閱覽、宣讀或告以要旨，使
    聲請人及辯護人為實質之辯解、辯論。且共同被告賀家文之
    證述內容，亦未經原審提示筆錄或告以要旨之調查程序。則
    原判決竟以未經合法調查之共同被告陳述為論罪之基礎，不
    僅違背直接審理法則，亦有應於審判期日調查之證據未予調
    查之違法。
  3.原判決係以聲請人接受賀家文出資招待前往KTV而受有不正
    利益，而認聲請人犯有連續依據法令從事公務之有調查職務
    之人員，對於違背職務之行為收受不正利益之罪。惟遍查原
    判決事實欄、理由欄及監察譯文欄內之記載，原判決僅以通
    訊監察譯文內容即認定聲請人四次至KTV受賀家文招待等情
    ，姑不論聲請人實際上並未受有他人招待，然原審既已認定
    聲請人因接受招待而受不正利益，而此等不正利益之數額，
    攸關上開法定刑罰減輕事由之適用，自應明確認定以為適用
    法律之依據，迺原審既未明確認定聲請人因接受招待所受不
    正利益究為若干，即有於審判期日調查之證據未予調查之違
    法。況原判決既認為聲請人有收受不正利益之情事，則其所
    受不正利益究竟有無逾5萬元？若未逾5萬元，何以不得依上
    開規定減輕其刑？原判決既未說明其理由，又不予減輕，即
    有「不適用法則」之違法。
　4.本件原判決認定監聽譯文暨其採信於譯文供詞之說明，就其
    2人所聽聞自賀家文與聲請人之言詞而為之轉述部分，自屬
    傳聞供述。蓋本案待證事實為「聲請人有無接受賀家文招待
    之合意」則原審未釐清上開證人所為之證言組合，究竟何一
    部分為傳聞或非傳聞，已有未洽，復未曉諭檢察官聲請傳喚
    原始證人「毛毛」及「華華」到庭使聲請人究詰，或於賀家
    文有傳喚或供述不能之情形，據已說明傳聞證人「毛毛」及
    「華華」所為該部分之傳聞供述，如何符合刑事訴訟法第15
    9條之3得為證據之理由，即遽認該等傳聞供述均有證據能力
    ，採為判斷之依據，自與嚴格證明法則有違，併有調查證據
    未盡之違法。
　5.綜上所述，原判決確有刑事訴訟法第378條不適用法則及適
    用法則不當、第379條第10款應於審判期日調查證據而未予
    調查之違背法令，自有撤銷之原因與必要，請准予再開審判
    程序等語。　　
二、按聲請再審，應以再審書狀敘述理由，附具原判決之繕本及
    證據，提出於管轄法院為之。但經釋明無法提出原判決之繕
    本，而有正當理由者，亦得同時請求法院調取之；法院認為
    聲請再審之程序違背規定者，應以裁定駁回之。但其不合法
    律上之程式可以補正者，應定期間先命補正，刑事訴訟法第
    429條及第433條分別定有明文。次按刑事訴訟法第420條於1
    04年1月23日三讀修正通過，並於104年2月4日經總統華總一
    義字第10400013381號令公布，新修正刑事訴訟法第420條主
    要針對原條文中第1項第6款規定，增列「新事實」，並明定
    「新事實或新證據」存在之時點，另刪除該條第1項第6款「
    確實」二字，大幅放寬該款聲請再審規定之適用。新修正之
    刑事訴訟法第420條第1項第6款規定：「有罪之判決確定後
    ，有下列情形之一者，為受判決人之利益，得聲請再審：六
    、因發現新事實或新證據，單獨或與先前之證據綜合判斷，
    足認受有罪判決之人應受無罪、免訴、免刑或輕於原判決所
    認罪名之判決者。」並增列第3項明定：「第1項第6款之新
    事實或新證據，指判決確定前已存在或成立而未及調查斟酌
    ，及判決確定後始存在或成立之事實、證據。」則依修正後
    之刑事訴訟法第420條第3項規定，同條第1項第6款所謂發現
    新事實或新證據，即係指判決確定前已存在或成立而未及調
    查斟酌，及判決確定後始存在或成立之事實、證據。又依修
    正後之同條第1項第6款規定如該發現之新事實或新證據，單
    獨或與先前之證據綜合判斷，足認受有罪判決之人應受無罪
    、免訴、免刑或輕於原判決所認罪名之判決者，則為該確定
    判決可以開始再審之條件，從而法院仍應就該等事實或證據
    之本身形式上觀察，如果該事實或證據之單獨存在、或該事
    實或證據之存在與先前之證據綜合判斷，而可認為足以動搖
    原有罪確定判決，而為受判決人無罪、免訴、免刑或輕於原
    判決所認罪名之判決者，始得開始再審。復按再審係就確定
    判決事實錯誤而設之救濟方法，與非常上訴旨在糾正法律上
    之錯誤不同，故如確定判決違背法令，雖可依非常上訴之方
    法謀求救濟，要不能據為聲請再審之理由。
三、經查：
  ㈠本件聲請人因違反貪污治罪條例等案件，於109年3月27日對
    本院97年度上訴字第1560號第二審確定判決（下稱原確定判
    決）聲請再審，其聲請狀未附具原判決之繕本，亦未附具任
    何足以證明再審事由存在之證據，本院乃於109年4月20日裁
    定命聲請人應於裁定送達後7日內補正原確定判決之繕本及
    證據。嗣聲請人於109年4月30日提出刑事聲請再審補正證據
    理由狀，然仍未檢附原確定判決繕本，並表示未收到判決書
    ，惟按刑事訴訟法第62條規定，刑事送達文書，除刑事訴訟
    法有特別規定外，準用民事訴訟法之規定；而送達於應受送
    達人之住、居所、事務所或營業所，不獲會晤應受送達人者
    ，得將文書付與有辨別事理能力之同居人或受僱人，以為補
    充送達，民事訴訟法第137條第1項定有明文。是應送達於被
    告之文書，如郵務士不獲會晤被告本人，而將該文書付與有
    辨別事理能力之同居人或受僱人，已生合法送達之效力，亦
    即與送達於被告本人有同一之效力。而受公寓大廈管理委員
    會僱用之管理員，其所服勞務包括為公寓大廈住戶接收文件
    者，性質上應屬全體住戶之受僱人，即與民事訴訟法第137
    條第1項規定之受僱人相當。郵政機關之郵差送達文書於住
    居所、事務所或營業所，不獲會晤應受送達人，而將文書付
    與上開公寓大廈管理員者，為合法送達。至該管理員何時將
    文書轉交應受送達人，對已生之合法送達效力不受影響（最
    高法院97年度台抗字第624號、97年度台抗字第757號刑事裁
    定意旨參照）。查原確定判決正本業於103年8月21日向聲請
    人之居所（桃園市○○區○○里00鄰○○○路000巷0號12樓）為送
    達，因未獲會晤本人而由其受僱人即社區管理員簽收，此有
    送達證書在卷可按（見上訴卷第187頁），且聲請人於該時
    並未在監或在押，有本院被告前案紀錄表在卷可稽（見本院
    卷第23至25頁），堪認該判決書已為合法送達，自難謂其無
    法提出原判決之繕本，係有正當理由。另聲請人於109年5月
    19日提出刑事聲請再審答辯理由狀，附件雖有97年度上訴字
    第1560號刑事判決書，惟部分缺漏，其內容並不完整，致本
    院無法得窺本案全貌，而無從由形式上判斷其再審之聲請是
    否合法或是否有顯無理由之情形，即無異於未提出判決繕本
    （最高法院103年度台抗字第208號、99年度台抗字第745號
    、93年度台抗字第343號裁定意旨參照）。綜上所述，聲請
    人顯然並未依本院上開裁定之意旨補正，揆諸前揭說明，本
    件聲請自屬違背法律程式，合先敘明。
　㈡聲請意旨㈠部分，從形式上觀察，聲請人僅敘及原確定判決事
    實認定諸多違誤，且所憑之證物（IC板）已遺失等節，然未
    提出足資判斷原確定判決對於事實認定有誤之證據，已難認
    為有何具體表明符合刑事訴訟法第420條第1項第6款法定再
    審事由之原因事實。其次，刑事訴訟法第420條第1項第6款
    所謂輕於原判決所認罪名，與輕於原判決所宣告之罪刑有別
    ，應係指與原判決所認罪名比較，其法定刑較輕之相異罪名
    而言。若所主張，並非屬足以動搖原有罪確定判決，應為無
    罪、免訴、免刑或輕於原確定判決所認「罪名」之問題，即
    與刑事訴訟法第420條第1項第6款規定不符。經查，聲請意
    旨主張證物（IC板）遺失等節，並無與原判決所認罪名比較
    之問題，顯不符合足以動搖原有罪確定判決而應為無罪、免
    訴、免刑或輕於原確定判決所認「罪名」之要件，依前開說
    明，即與刑事訴訟法第420條第1項第6款之新事實、新證據
    要件不符，是聲請意旨請求依刑事訴訟法第420條第1項第6
    款之規定聲請再審，即難認為可採。
  ㈢又按刑事訴訟法第421條，係就不得上訴於第三審法院之案件
    ，其經第二審之確定判決，如就足生影響於判決之主要證據
    漏未審酌者，始得為受判決人之利益聲請再審，所為之特別
    規定。是經第二審確定判決之有罪判決，如就足生影響於判
    決之重要證據漏未審酌而為受判決人之利益聲請再審者，以
    不得上訴於第三審法院之案件為限（最高法院77年度台抗字
    第77號、80年度台抗字第37號、87年度台抗字第310 號裁定
    意旨參照）。查本件聲請人所犯之貪污治罪條例第4條第1項
    第5款之違背職務收受不正利益罪（見上訴卷第50頁反面）
    ，其法定本刑為無期徒刑或10年以上有期徒刑，並非不得上
    訴於第三審之案件，且經聲請人上訴於第三審，經最高法院
    判決駁回而確定（見本院卷第23、24頁），揆諸前揭說明，
    自無刑事訴訟法第421條之適用，聲請人以足生影響於判決
    之重要證據漏未審酌為由，援引刑事訴訟法第421條規定聲
    請本件再審，依法亦有未合。
  ㈣聲請意旨㈡部分固指稱：檢察官應將犯罪情形加以偵查或調查
    及蒐集證據，使聲請人利益之證據，能即行提出，單憑通訊
    監察譯文及法務部調查局北部地區機動工作組訊問筆錄等起
    訴，係屬違法失職；監聽通話內容，均未談及費用如何支付
    ，無其他積極證據，自難僅憑該監聽通話內容即認聲請人係
    接受賀家文出資招待；本案雙方並無任何對價關係，原確定
    判決認定聲請人係接受陳國賢、賀泰儒及賀家文招待，觸犯
    違背職務收受不正利益犯行，顯屬無據云云，惟前揭聲請意
    旨所指，細繹其內容，除聲請人之片面主張外，並無任何客
    觀確實之新證據存在，僅係對原確定判決已說明論斷之事項
    及調查評價、判斷之證據，徒憑己見再事爭執而否認犯行，
    亦顯然與上開刑事訴訟法第420條第1項第6款所定之再審事
    由不符。
　㈤聲請意旨㈢部分指稱：原判決誤用刑事訴訟法施行法第7條之3
    但書規定，亦牴觸上開大法官解釋意旨，顯有判決不適用法
    則及適用法則不當之違誤；原判決以未經合法調查之共同被
    告陳述為論罪之基礎，不僅違背直接審理法則，亦有應於審
    判期日調查之證據未予調查之違法；原審未明確認定聲請人
    因接受招待所受不正利益究為若干，有於審判期日調查之證
    據未予調查之違法；原判決遽認該等傳聞供述均有證據能力
    ，採為判斷之依據，與嚴格證明法則有違，併有調查證據未
    盡之違法等節，惟按再審係為原確定判決認定事實錯誤而設
    之救濟程序，而非常上訴旨在糾正原確定判決違背法令之錯
    誤，二者迥不相同。本件原確定判決所為證據能力認定及證
    據調查、取捨，是否違反證據、經驗及論理法則，乃判決不
    適用法則或適用不當之判決違背法令，聲請意旨前揭所指，
    係得否據以提起非常上訴之問題，與再審程序係就原確定判
    決認定事實是否錯誤之救濟制度無涉，故聲請人前開所述，
    與刑事訴訟法第420條第1項第6款所定再審原因並不相合，
    其執違背法令之事由資為聲請再審之原因，亦難認為可採。
　㈥綜上，本件聲請人提起本件再審之聲請，或與刑事訴訟法第4
    29、421條之規定有違，或非屬刑事訴訟法第420條第1項第6
    款所規定之新事實、新證據，是本件再審聲請既不符合法律
    所定之事由，自應予駁回。
據上論斷，應依刑事訴訟法第433條、第434條第1項，裁定如主
文。
中　　華　　民　　國　　109　　年　　 7　　月　  8  　日
                   刑事第二十五庭審判長法  官  宋松璟  
                                       法  官  文家倩
                                       法  官  黃翰義
以上正本證明與原本無異。
如不服本裁定，應於收受送達後十日內向本院提出抗告狀。
                                       書記官  賴又瑄
中　　華　　民　　國　　109 　年　　7 　　月　　10　　日